【裁判字號】    89,上易,185
【裁判日期】    890613
【裁判案由】    損害賠償
【裁判全文】
臺灣高等法院民事判決  八十九年度上易字第一八五號
      上  訴  人  甲○○
      訴訟代理人  陳永昌律師
      被 上訴 人  台灣銀行北投分行  設台北市北投區○○○路○段一五二號
      法定代理人  周基彬      .
      訴訟代理人  邱啟良      .
                  張美慧      .
右當事人間損害賠償事件，上訴人對於中華民國八十九年二月八日臺灣士林地方法院
八十八年度訴字第五三四號第一審判決提起上訴，並為訴之追加，本院判決如左：
    主    文
上訴及追加之訴均駁回。
第二審（含追加部分）訴訴訟費用由上訴人負擔。
    事    實
甲、上訴人方面：
壹、聲明：
一、原判決廢棄。
二、被上訴人應給付上訴人新台幣（下同）七十二萬二千九百二十九元及自民國八十
    六年十二月十五日起至清償日止按年息百分之六計算之利息（按追加百分之一利
    息）。
三、前項請求，上訴人願供擔保，請准宣告假執行。
四、第一、二審訴訟費用由被上訴人負擔。
貳、陳述：除與原判決記載相同者外，補稱略以：
一、原判決以依保管箱租用章程內容，開啟保管箱之鑰匙，除封存者外，僅承租人持
    有，且保管箱經開啟後，係由承租人自行存取，被上訴人既否認上訴人有將六張
    存單置放於保管箱之情，上訴人又未舉證證明之，而認上訴人主張受有置於保管
    箱內之存單失竊後遭人冒領損失七十二萬二千九百二十九元之情，難遽信為真云
    云。然查承租人開啟保管箱時須會同被上訴人銀行之人員持其保管之鑰匙共同為
    之，而非其保管之鑰匙封存不用，此業經證人李玉梅於原審供明，則原判決謂開
    啟保管箱之鑰匙，除封存者外，僅承租人持有，已有未合。且上訴人確有在郵局
    辦理定期存款而持有該六張定期存單，此有卷附該等存單資憑，則上訴人向被上
    訴人承租保管箱，若非用以存置該六張定期存單，何庸出此？其理甚明。況該六
    張定期存單係遭人竊取冒領，此由卷附保管箱開箱紀錄卡上租用人欄上之簽名及
    加蓋之印章非上訴人所為，且非上訴人之印章等情可證。足見原判決上開認定，
    顯然不當。
二、原判決以將上訴人所指印鑑不符之民國八十五年三月八日開箱紀錄卡囑託內政部
    警政署刑事局鑑定之結果，認其上所蓋印文與被上訴人所持印鑑章及留存印鑑之
    印文相符，而認上訴人所指另有他人開啟保管箱竊取存單，與事實有間云云。然
    查上開保管箱紀錄卡上所蓋印文與上訴人所有印鑑章之印文不符，且該卡上所寫
    上訴人之姓名與上訴人之簽名亦異，此就上訴人所有印鑑章之印文及上訴人之簽
    名及向被上訴人調取自八十三年二月二十五日起所有經上訴人簽章之開箱紀錄卡
    ，予以核對或送鑑定可明，是刑事局之鑑定，顯有錯誤，自不足採。又保管箱紀
    錄卡上所蓋印文及所寫上訴人之姓名，既非真正，則保管箱係由他人開啟並竊取
    存單甚明，原判決為上開認定，已屬不當，且被上訴人既存有鑰匙，為他人持以
    複製用以開啟保管箱竊取存單，非無可能，被上訴人又無法舉證證明其有妥善保
    管鑰匙而未為他人擅自取用，上訴人亦否認之，況當上訴人發覺存單遭竊，要求
    被上訴人員工蔡玲月提供錄影監視器，俾便查證時，蔡玲月竟稱監視器壞掉而加
    拒絕，則被上訴人有使保管箱不合於約定使用收益之狀態，致上訴人無法圓滿使
    用收益之情形甚明。原判決認被上訴人無任何債務不履行情形，顯有違誤。
三、上訴人主張存單於八十五年三月八日遭竊，係因上訴人於該日並未開啟保管箱，
    且發覺該日之開箱紀錄卡上所簽上訴人之姓名非上訴人所寫，加蓋之印文亦非上
    訴人所有印鑑之印文所致，且上訴人並未於八十五年三月十二日、三月十五日、
    三月二十一日、四月五日、四月十日至被上訴人行庫開啟保管箱，此由該等日期
    之開箱紀錄卡上訴人之姓名非上訴人所簽，加蓋之印文非上訴人所有印鑑章之印
    文等情可證，直至同年四月十五日上訴人始發覺存單被竊，而非同年三月十二日
    即已發覺。是原判決認上訴人之主張矛盾且與常理有違，自屬不當。
四、被上訴人員工蔡玲月係負責管理出租之保管箱，使合於約定使用收益狀態之人，
    且持有上訴人存置於被上訴人處之鑰匙，惟上訴人於八十五年四月十五日發覺保
    管箱內之存單遭竊而請求其提供錄影監視器查證時，竟稱該監視器壞掉而加拒絕
    ，豈非足證係其所為，否則其何有拒絕提供監視器查證之理，則被上訴人有因其
    員工之不當行為，致使租賃物不合於約定使用收益狀態之債務不履行行為，殊堪
    認定，從而原判決所為此部分之認定，亦有未當。
參、證據：除援用原審提出者外，補提：郵局定期存單影本十五份、陳情書影本乙份
    、保管箱保證金收據影本乙份。
乙、被上訴人方面：
壹、聲明：如主文所示。
貳、陳述：除與原判決記載相同者外，補稱略以：
一、上訴人於八十三年二月二十五日向被上訴人租用保管箱（ A種第七三四號）一只
    ，並與被上訴人簽訂保管箱租用約定書（見證一），依保管箱租用章程第六條之
    約定「開啟保管箱應憑箱匙及原留印鑑填具『開箱紀錄卡』後自行開啟及關閉，
    至開箱後或存或取『概由客戶自理』，申請開箱時，本行僅憑留存印鑑辦理，對
    開箱人身份不負查驗責任。」是以上訴人租用之保管箱內究竟有無置放所稱郵政
    定期儲金存單，被上訴人根本無從察知。
二、依保管箱租用章程第四條之約定「保管箱鑰匙有二把，一交承租人持用，一由承
    租人與本行共同加封後留存本行，‧‧‧。」上述二把鑰匙係指出租保管箱正、
    副鑰匙。正鑰匙交承租人收執，副鑰匙由保管箱主辦人員會同承租人加封後置於
    特製之保管箱鑰匙袋中，立即交由出納人員鎖入金庫保管，並非保管箱經辦人所
    保管，而客戶開箱時須會同另一把本行總鑰匙共同為之，而非使用共同加封後之
    副鑰匙為之，總鑰匙與正鑰匙形狀相異，開箱時只有總鑰匙或只有正鑰匙絕對無
    法開啟，一定須總鑰匙、正鑰匙二把共同使用始得開啟。故上訴人所云「承租人
    開啟保管箱時須會同被上訴人銀行之人員持其保管之鑰匙共同為之，而非其保管
    之鑰匙封存不用。」又云「被上訴人員工蔡玲月‧‧‧，且持有上訴人存置於被
    上訴人處之鑰匙。」等節，顯然有誤。
三、上訴人主張存單於八十五年三月八日遭竊，並稱當日並未開啟保管箱。惟原審將
    八十五年三月八日開箱紀錄卡囑託內政部警政署刑事警察局鑑定結果為：「一印
    鑑章『甲○○』印文與保管箱印鑑卡、保管箱分戶帳、保管箱租用約定書上『甲
    ○○』印文相符。二（八十五年三月八日）保管箱開箱紀錄卡上『甲○○』印文
    與保管箱印鑑卡、保管箱分戶帳、保管箱租用約定書上『甲○○』印文相符。」
    有內政部警政署刑事警察局八十八年十月五日刑鑑字第一○○九○○號鑑驗通知
    書可為證明，況且上訴人亦承認其印鑑及鑰匙從未遺失，一直由其持有，則上訴
    人所稱另有他人開啟保管箱並竊取存單，與事實不符。
四、上訴人曾於八十五年十二月五日及同年十二月十八日書寫申請書向被上訴人索取
    「開箱紀錄卡」，惟從未提及要求提供監視錄影帶（見證二），卻指稱「其請求
    提供錄影監視器查證時，被上訴人稱該監視器壞掉而加拒絕」乙事，可見上訴人
    所言不實在，況本行監視錄影帶依規定只保存三個月，基於行舍安全考量，須經
    一定程序方可調閱。
參、證據：除援用原審提出者外，補提：保管箱租用約定書影本乙份、八十五年十二
    月五日及八十五年十二月十八日申請書影本各乙份。
      理      由
一、本件上訴人起訴主張：伊曾在被上訴人銀行開設保管箱，並將其所有之郵局定期
    存單置於向被上訴人租用之保管箱存放，嗣於八十五年四月十五日伊開啟保管箱
    時發現定期存單失竊，經向郵局查詢，已遭人領走，惟存單上所使用之印鑑並未
    遺失，必係盜刻印章冒領，保管箱鑰匙亦一直在伊保管中而未遺失。而保管箱八
    十五年三月八日開箱紀錄卡上印章簽名與伊本人所簽不符，被上訴人顯有重大過
    失，造成伊存單失竊並被冒領，計伊損失金額為七十二萬二千九百二十九元，伊
    此損失係因被上訴人未保持租賃物合於約定使用收益圓滿狀態所致，故伊自得依
    債務不履行之法律關係求為判命被上訴人應給付伊七十二萬二千九百二十九元及
    自八十六年十二月十五日起至清償日止，按年息百分之五計算之利息之判決（原
    審判決上訴人敗訴，上訴人聲明不服提起上訴，並將利息部分改按年息百分之六
    計算之利息－即追加百分之一之利息）。
二、被上訴人則以：(一)上訴人並無法舉證證明其存單放置於保管箱內，(二)原審將上訴
    人八十五年三月八日開箱紀錄卡送內政部警政署刑事警察局鑑定結果「一印鑑章
    『甲○○』印文與保管箱印鑑卡、保管箱分戶帳、保管箱租用約定書上『甲○○
    』印文相符。二（八十五年三月八日）保管箱開箱紀錄卡上『甲○○』印文與保
    管箱印鑑卡、保管箱分戶帳、保管箱租用約定書上『甲○○』印文相符。」上訴
    人亦承認其印鑑及鑰匙從未遺失，一直由其持有，其指稱有他人開啟保管箱並竊
    取存單，與事實不符等語，資為抗辯。
三、查本件上訴人主張曾在被上訴人銀行開設保管箱之事實，業據提出保管箱開箱紀
    錄卡為證，且為被上訴人所不否認並提出保管箱租用約定書、出租保管箱分戶帳
    （含開箱紀錄）、開箱紀錄卡等件附原審卷可稽，應堪信為真實。
四、上訴人另主張伊將其所有之郵局定期存單（存單號碼第00000000號、第
    00000000號、第00000000號、第00000000、0000
    0000號、00000000號）存置於該保管箱中，嗣於八十五年四月十五
    日開啟保管箱時發現定期存單失竊，並已遭冒領，其後發現存單係於八十五年三
    月八日經不詳人士盜刻印章開箱竊取等情，雖據提出定期存單、保管箱開箱紀錄
    卡等件為證，惟為被上訴人否認，並以前詞置辯。則本件兩造爭執要旨乃在於上
    訴人是否確有將其存單存放於保管箱遭竊，以及被上訴人於保管箱租賃關係存續
    中，是否未履行出租人應保持租賃物合於約定使用收益狀態之義務，而致上訴人
    受有損害？經查：
（一）兩造合意的保管箱租用約定章程第一條約定：「承租人租用保管箱應填具『保
      管箱租用約定書』壹份及『印鑑卡』貳份並簽蓋印章。」，第四條規定：「保
      管箱鑰匙有貳把，一交承租人持用，一由承租人與本行共同加封後留存本行，
      承租期滿或退租時承租人領用之鑰匙應歸還本行，承租人不得複製鑰匙：：」
      ，第六條明文：「開啟保管箱應憑箱匙及原留印鑑填具『開箱紀錄卡』後自行
      開啟及關閉，至開箱後或存或取，蓋由客戶自理，申請開箱時，本行僅憑留存
      印鑑辦理，對開箱人身分不負查驗責任。」觀之上開保管箱租用章程之內容，
      並參酌現行保管箱租用實務，開啟保管箱之鑰匙，除封存者外，僅承租人持有
      ，且保管箱經開啟後，係由承租人自行存取，其內置物品亦未經任何登記程序
      ，被上訴人自亦無從知悉上訴人保管箱內置放之物品為何，被上訴人既否認上
      訴人有將上開存單置放於保管箱之情，而上訴人又未舉證證明確有將上開郵局
      存單存放被上訴人保管箱之事實，故上訴人主張伊受有存置於保管箱內之存單
      失竊後遭冒領之損失共計七十二萬二千九百二十九元之情，自難遽信為真正。
（二）兩造既簽立保管箱租用約定書及所附租用約定章程，則雙方於保管箱租賃關係
      中之權利義務，應依系爭保管箱租用約定章程中而定，如兩造悉依保管箱租用
      約定章程履行，即足使保管箱之使用無安全上之顧慮，而無債務不履行之問題
      。按開啟系爭保管箱應憑鑰匙及原留印鑑填具開箱紀錄卡後自行開啟關閉一節
      ，除保管箱租用約定章程第六條明文約定外，復經證人李玉梅於原審到庭證述
      保管箱開箱過程為：「我們核對印鑑相符後會同開箱人帶的鑰匙及銀行的鑰匙
      同時打開，待開啟後我們（指銀行人員）就退出，之後開箱人關起來就可以出
      去了：：：」等語綦詳；且上訴人指稱印鑑不符之八十五年三月八日開箱紀錄
      卡，經原審法院囑託內政部警政署刑事警察局鑑定結果為：「一、印鑑章『甲
      ○○』印文與保管箱印鑑卡、保管箱分戶帳、保管箱租用約定書上『甲○○』
      印文相符。二、（八十五年三月八日）保管箱開箱紀錄卡上『甲○○』印文與
      保管箱印鑑卡、保管箱分戶帳、保管箱租用約定書上『甲○○』印文相符。」
      有內政部警政署刑事警察局八十八年十月五日刑鑑字第一００九００號鑑驗通
      知書附原審卷可稽（原審卷第二二九頁）；上訴人之印鑑及鑰匙從未遺失，一
      直由上訴人持有一節，復經上訴人所自承。綜上，上訴人既承認始終持有印鑑
      及鑰匙，而其指稱印文不實之八十五年三月八日開箱紀錄卡上所蓋印文經鑑定
      係與被上訴人所持印鑑章及留存印鑑印文相符，則可以憑從未遺失之正確印鑑
      及鑰匙以開啟保管箱者，應僅上訴人本人始得為之，上訴人指稱另有他人開啟
      保管箱並竊取存單云云，顯與事實有間；而被上訴人員工既在承租人開箱時依
      保管箱租用約定章程核對印鑑並憑開箱人所持鑰匙開啟，則無任何使保管箱不
      合於約定使用收益之狀態或受有妨害而致上訴人無法為保管箱圓滿之使用收益
      之情形可言，是被上訴人並無何債務不履行情事，堪可認定。
（三）按當事人主張有利於己之事實者，就其事實有舉證之責任，民事訴訟法第二百
      七十七條著有明文。本件上訴人對於其將存單放置於系爭保管箱及有他人竊取
      之事實未舉證以實其說，又其另主張存單係遭被上訴人員工蔡玲月、張美慧偷
      走云云，為被上訴人所否認，惟上訴人亦未舉證以實其說，自難僅憑其空言指
      稱，即認被上訴人因其員工之不當行為，而有使租賃物不合於約定使用收益之
      狀態或妨害上訴人無法對租賃物為圓滿使用收益之債務不履行行為。
五、從而，上訴人本於債務不履行之法律關係，求為判命被上訴人給付七十二萬二千
    九百二十九元，及自八十六年十二月十五日起至清償日止，按年息百分之五計算
    之利息，為無理由，原審判決上訴人敗訴，洵無違誤，上訴論旨，仍執陳詞指摘
    原判決不當聲明廢棄改判，為無理由，應予駁回上訴。又上訴人於上訴後追加百
    分之一遲延利息部分，亦無理由，應併予駁回。
六、本件上訴人聲請命被上訴人提出八十五年三月八日之錄影帶及將上訴人所指印鑑
    不符之開箱紀錄卡（八十三年二月二十五日起五十七張）正本再送內政部警政署
    刑事警察局以外之單位再為鑑定等情，惟查錄影帶被上訴人已陳明業已銷毀，上
    訴人無法舉證證明錄影帶尚存在，而紀錄卡縱再經鑑定結果與內政部警政署刑事
    警察局鑑定之結果相反，然上訴人並無法舉證證明其確將系爭存單放置於保管箱
    內，是以鑑定之結果仍然無法為有利於上訴人之判決，是以兩項請求本院認已無
    必要實施，併予說明。
七、據上論結，本件上訴及追加之訴均無理由，依民事訴訟法第四百四十九條第一項
    、第七十八條，判決如主文。
中      華      民      國    八十九    年      六      月     十三     日
                                民事第八庭
                                    審判長法  官  鄭  三  源
                                          法  官  王  淇  梓
                                          法  官  郭  松  濤
右正本係照原本作成。
不得上訴。
中      華      民      國    八十九    年      六      月     十四     日
                                          書記官  方  素  珍


司法院資訊處製作；財團法人民間司法改革基金會備份。
